臺灣宜蘭地方法院刑事判決　　　　　　　　　　　　　九十二年度訴字第二一一號
　　公　訴　人　臺灣宜蘭地方法院檢察署檢察官
　　被　　　告　玄○○
　　選任辯護人　張麗玉律師
右列被告因貪污案件，經檢察官提起公訴（九十年度偵字第五八二號），本院判決如
左：
    主  文
玄○○無罪。
    理  由
一、公訴意旨略以：被告玄○○於民國八十四年間起至八十五年六月三十日止，在宜
    蘭縣羅東鎮公所擔任公墓管理人，負責羅東鎮公墓管理及人民申請使用墓地等業
    務，為依法令從事公務之公務員。是按羅東鎮公所公墓用地使用申請之作業程序
    ，乃先由墓地申請人向公墓管理人申請開立繳費五聯單，再由申請人持該五聯單
    至羅東鎮農會繳交墓地使用規費，即每座新臺幣（下同）一萬二千元，並由羅東
    鎮農會承辦人員在五聯單上蓋用收稅之章且保留一聯，另由羅東鎮公所財政課保
    留一聯，申請人保留一聯持為收據後，再由申請人將剩餘二聯交予墓地管理人，
    俾供墓地管理人執以開立墓地使用許可證。詎被告玄○○竟基於意圖為自己不法
    所有之概括犯意，自八十四年一月四日起至八十五年八月十七日止，於接受如附
    表所示戌○○等二十三名墓地申請人之申請書後，未按前述作業程序辦理，反皆
    對各該墓地申請人謊稱其可代為辦理墓地使用規費之繳款事宜，而於附表所示之
    時間向各該墓地申請人收取如附表所載之墓地使用規費，更在未向羅東鎮農會繳
    費之狀況下，開立墓地使用許可證予戌○○等二十三名墓地申請人，共計詐得新
    臺幣四十七萬九千元。嗣因戌○○等二十三名墓地申請人雖取得墓地使用證，但
    均未取得羅東鎮農會核給之收據，乃於被告玄○○離職後，向接任該業務之羅東
    鎮公所承辦人員壬○○索討收據，經壬○○核對墓地許可證之存根聯後查覺有異
    ，向羅東鎮公所民政課長戊○○反應，再經戊○○報告羅東鎮公所政風室主任欒
    丕聖及主計室及鎮長游榮華後，由戊○○及欒丕聖共同前往被告玄○○住處，將
    此情告知被告玄○○之母黃○○○。黃○○○知悉後，遂於八十五年八月十九日
    攜帶被告玄○○所詐得之同額款項四十七萬九千元，至羅東鎮公所政風室見欒丕
    聖，並由欒丕聖指示羅東鎮公所出納亥○○陪同黃○○○前往羅東鎮農會補繳上
    開規費。因認被告玄○○涉犯八十五年十月二十三日修正前之貪污治罪條例第五
    條第二款利用職務上之機會詐取財物罪嫌。
二、公訴意旨認被告涉有前開犯罪，無非係以證人壬○○、戊○○、欒丕聖、亥○○
    於宜蘭調查站及偵審中之證述，及卷附戌○○等二十三人所各領得之墓地申請許
    可證。另證人黃○○○雖於警詢及偵查中為有利被告玄○○之證言，惟因證人黃
    ○○○乃被告之母，所為之證言本即存有偏袒被告之嫌，證詞之證明力顯屬薄弱
    而不可盡信。況被告玄○○先後開立如附表所示墓地許可證之時間，乃起自八十
    四年一月四日至八十五年八月十七日終止，金額高達四十七萬九千元，是衡諸常
    情及被告玄○○承辦該業務上對墓地申請流程之熟稔程度，本僅依標準作業程序
    將申請五聯單交予墓地申請人即可，詎其竟捨此流程反直接向墓地申請人收受費
    用，憑添己身作業上之繁瑣及責任，前後更長達一年有餘之期間，當可明確推知
    被告玄○○若確有代各該墓地申請人繳納規費之意，斷無遲延至離職後仍未繳納
    之理。總上各項跡證，即徵被告所持辯解殊無可採，其犯行已堪認定。
三、訊據被告玄○○則自調查站至偵審中均堅詞否認有何利用職務上之機會詐取戌○○等二十三名申請人財物之犯行，並辯稱：其係基於給予墓地申請人方便之考量
    下，方收受戌○○等二十三名申請人交付之規費，並非施用詐術誆騙各該申請人
    之金錢。又其均將各該墓地申請人委託代繳之規費集中存放鎖在辦公室內之鐵櫃
    中，然因業務繁忙始忘卻代為繳納。嗣其臨時遭通知解職，時間匆忙加上當時並
    未明確辦理交接，才未將鎖在鐵櫃中各該申請人委託代繳之規費告知及移交所接
    手之業務承辦人等語。
四、按犯罪事實應依證據認定之，無證據不得認定其犯罪事實，又不能證明被告犯罪
    者，應諭知無罪之判決，刑事訴訟法第一百五十四條第二項、第三百零一條第一
    項分別定有明文。第按，刑事訴訟法上所謂認定犯罪事實之證據，係指足以認定
    被告確有犯罪行為之積極證據而言，如未能發現相當證據或證據不足以證明，自
    不得以推測或擬制之方法，以為裁判之基礎，最高法院二十九年上字第三一０五
    號及四十年臺上字第八六號分別著有判例；認定不利於被告之事實，須依積極證
    據，苟積極證據不足為不利於被告事實之認定，即應為有利於被告之認定，更不
    必有何有利之證據，最高法院三十年上字第八一六號判例可資參照。次依最高法
    院四十年臺上字第八六號、七十六年臺上字第四九八六號判例意旨，認定犯罪事
    實，所憑之證據，雖不以直接證據為限，間接證據亦包括在內，然無論直接或間
    接證據，其為訴訟上之證明，須於通常一般之人均不致於有所懷疑，而得確信其
    為真實之程度者，始得據之為有罪之認定，倘其證明尚未達到此一程度，而有合
    理性懷疑之存在時，即無從為有罪之認定。再按，貪污治罪條例第五條第一項第
    二款利用職務上之機會詐取財物罪，就詐取財物之要件言，與刑法詐欺罪相同，
    必須行為人意圖為自己或第三人不法之所有，以詐術使人將本人或第三人之物交
    付為要件。所謂以詐術使人交付。必須被詐欺人因其詐術而陷於錯誤，若其所用
    方法不能認為詐術，亦不致使人陷於錯誤，即不構成該罪。易言之，公務員利用
    職務上之機會詐取財物罪，因性質上仍屬詐欺罪之一種，自當以行為人（依據法
    令從事公務之人員，或受公務機關委託承辦公務之人）有圖為自己不法所有之主
    觀犯意存在，並表現於外，在客觀上有利用其可乘之事機而使相對人陷於錯誤致
    交付財物，以遂其獲取不法所有犯意之目的者，為其構成要件。行為人縱有施用
    欺罔或其他方法而圖詐取不法財物情事，然相對人若早已了然於胸，並不因公務
    員之施用欺罔或其他方法，而陷於錯誤，其之所以交付財物，乃係別有原因者，
    仍無由逕繩以該條款之罪責。又所謂詐術，固不以欺罔為限，即利用人之錯誤而
    使其為財物之交付，亦屬之，惟必須行為人有告知他人之義務竟不為告知，而積
    極利用他人之錯誤，始足成立。最高法院八十二年度臺上字第二二八一號、八十
    三年度臺上字第三三九四號、八十三年度臺上字第六七０六號、八十八年度臺上
    字第五三二號及九十二年度臺上字第一一四一號判決皆已明確揭櫫此旨足供參酌
    。合先敘明。
五、綜據公訴意旨依憑之各項論據及被告玄○○所執辯解，再佐以前述利用職務上之
    機會詐取財物罪名之構成要件說明，可徵本件被告玄○○究否如公訴意旨所指所
    為係已涉犯八十五年十月二十三日修正前之貪污治罪條例第五條第二款利用職務
    上之機會詐取財物罪，關鍵之點應在被告主觀上有無為自己不法所有之意圖，並
    在客觀上對戌○○等二十三名墓地申請人施用詐術之行為，及各該申請人交付被
    告申請規費時，究否肇因於被告所施之詐術且陷於錯誤，抑或另有其他交付規費
    之原因存在。是查：
  (一)羅東鎮公所管理之墓園大門口設有告示牌，明白說明羅東鎮民及非羅東鎮民申請
    墓地使用之規費數額，及申請墓園流程中規費係至羅東鎮農會繳交，繳費後持收
    據由羅東鎮公所承辦人核發墓地使用許可證。領得墓地使用許可證後，墓地方得
    動工施作之事實，業據證人癸○○及宙○○到庭結證屬實，另證人丑○○雖未細
    觀墓園告示牌之內容，然亦對墓園入口處設有告示牌之事實到庭證稱無訛（均見
    本院九十三年一月十三日審理筆錄）。執此以觀，證人即墓地申請人徐明輝及宙
    ○○本對申請墓地使用規費並非繳予被告玄○○之程序，當已知之甚詳。再者，
    證人宙○○復於本院審理時證稱：其將規費交予玄○○，用意在省卻麻煩而由玄
    ○○代為處理等語綦詳；證人癸○○更證述：因需領得墓地使用許可證後墓地方
    可動工施作，故玄○○表示讓其方便故先核發墓地使用許可證，並允諾代其繳納
    規費，其便將規費二萬四千元委由玄○○代繳等語翔實（均見本院九十三年一月
    十三日審理筆錄）。從而，證人宙○○及癸○○既於主觀上業已明知被告玄○○
    並非收取規費之人，其等純係基於簡省申辦程序及領得墓地使用許可證後可儘速
    施工之意，方委託被告玄○○代繳規費，而非遭被告玄○○施用詐術之故，抑或
    陷於何等錯誤認知之下，方交付規費予被告之事實，自堪認定。
  (二)證人丑○○雖於本院審理時到庭節證稱：其辦理墓地使用申請時，係認玄○○為
    承辦人，程序上將規費交予玄○○即可等語明確，然其對被告究否主動向其索討
    規費及被告在其繳交規費後有無表示需在事後再向其領取收據等細節皆已不記得
    ，是證人丑○○繳交規費與被告之源由，究否肇因於被告施用詐術且因而陷於錯
    誤才繳交四萬八千元規費等情，要無任何證據可資證明。然苟自被告玄○○在證
    人丑○○繳納規費後隨即核發墓地使用許可證，由證人丑○○持該墓地使用許可
    證施作墓地且已完工之客觀跡證，應可推知證人主觀上並無因被告收取其所交付
    之規費致使陷於錯誤之情甚明。蓋證人丑○○申辦墓地使用之目的，本即在於取
    得羅東鎮公所核發之墓地使用許可證，而其繳交之規費數額四萬八千元亦屬羅東
    鎮公所針對非羅東鎮民規定之金額。亦即被告玄○○既非溢收證人丑○○申辦墓
    地使用規費，並無於收取規費後拒絕核發墓地使用許可證，且該墓地使用許可證
    更屬合法有效可得持以施用墓地，又佐以被告玄○○收取證人宙○○及癸○○所
    繳交規費之用意，僅在便利申請人並代繳規費之處理方式等各項被告彰顯於外之
    承辦業務行為模式，即難認被告玄○○有何運用欺罔手段致使證人丑○○陷於錯
    誤方繳予被告四萬八千元規費，堪屬灼然。
  (三)綜據前陳，本件被告玄○○既係基於便利證人宙○○及癸○○儘速取得墓地使用
    許可證之立場，而受證人宙○○及癸○○委託代繳規費，其行為即難認與公訴意
    旨所認定八十五年十月二十三日修正前之貪污治罪條例第五條第二款利用職務上
    之機會詐取財物罪之構成要件有所契合。另再觀諸證人丑○○、戌○○、己○○
    、甲○○、辰○○、酉○○、巳○○、午○○、丁○○、辛○○、天○○、子○○、卯○○○、莊壽男、庚○○、申○○、未○○、乙○○、林益素、宇○○及
    地○○等人雖皆有將申請墓地使用之規費交付被告玄○○之客觀行為，然其等二
    十一人均無溢繳規費金額，且所領得之墓地使用許可證皆為合法有效可資持以施
    作墓地之客觀跡證，咸實難謂戌○○等二十一人有何遭受欺罔訛騙，始於主觀上
    陷於錯誤而向被告玄○○繳交規費之事實。揆諸首揭最高法院判決意旨，本件既
    無證據證明被告玄○○有何施用詐術肇致如附表所示之戌○○等二十三人均陷於
    錯誤方為規費之繳納之行為，亦即被告玄○○施用詐術之具體方式與各該墓地申
    請人向被告繳交規費間之關連性間，均無積極證據足以證明，自難率斷被告之行
    為業已該當八十五年十月二十三日修正前之貪污治罪條例第五條第二款之利用職
    務上之機會詐取財物罪行甚明。本件公訴意旨援引證人壬○○、戊○○、欒丕聖
    、亥○○於宜蘭調查站及偵審中之證述，及指出被告玄○○所執辯解悖離一般事
    理及經驗法則之處，佐以卷附戌○○等二十三人所領得之申請墓地許可證，雖已
    對被告之違法事實提出合理懷疑，然尚不足以使其所犯罪名達於一般人均無所懷
    疑且得確信之程度，亦難謂公訴事實已足使被告之所為合於八十五年十月二十三
    日修正前之貪污治罪條例第五條第二款利用職務上之機會詐取財物罪之各項構成
    要件。職是之故，公訴意旨因無法證明被告主觀上具有為自己不法所有之意圖，
    復未具體證明被告如何施用詐術之方式及各該墓地申請人陷於錯誤以致交付金錢
    之關連性，是基於禁止推定罪狀之法則，確保國家刑罰權之正確行使之目的，被
    告玄○○所涉犯行，因乏積極證據足以證明，並經本院復查亦無其他積極證據抑
    或補強證據可資證明及補強，揆諸首開法條規定及最高法院判決意旨，因被告之
    之所為仍與八十五年十月二十三日修正前之貪污治罪條例第五條第二款利用職務
    上之機會詐取財物罪之構成要件有間，被告之犯罪嫌疑仍有不足，不能證明其犯
    罪，爰依法為被告玄○○無罪判決之諭知。至被告受託為各該墓地申請人代繳規
    費後，於長達一年有餘之期間內是否遲未繳納抑或持供己用侵占入己之事實，因
    此部分事實之整體社會基本事實關係與本件起訴事實顯非同一，乃屬另一法律問
    題，自非本院所得擴張審斷之部分，爰不於此贅載，特予敘明。
據上論斷，應依刑事訴訟法第三百零一條第一項前段，判決如主文。
本案經檢察官張鳳清到庭執行職務
中    華    民    國      九十三      年      一      月      三十      日
                                  臺灣宜蘭地方法院刑事第三庭
                                          審判長法  官  黃  永  勝
                                                法  官  林  楨  森
                                                法  官  陳  嘉  年
右正本證明與原本無異。
如不服本判決，應於判決送達後十日內，向本院提出上訴狀。(應附繕本)
                                              書記官  詹  玉  惠
中    華    民    國      九十三      年      二      月       三       日
附表
┌──┬──────┬──────┬────────┬─────────┐
│項次│ 墓地申請人 │  應繳金額  │被告許可證開立日│壬○○許可證開立日│
│    │            │ （新臺幣） │期              │期及收據所載日期  │
├──┼──────┼──────┼────────┼─────────┤
│ 一 │戌○○      │一萬二千元  │八十四年八月二十│八十五年八月十七日│
│    │            │            │三日            │                  │
├──┼──────┼──────┼────────┼─────────┤
│ 二 │己○○      │二萬四千元  │八十四年十月二十│八十五年八月十七日│
│    │            │            │七日            │                  │
├──┼──────┼──────┼────────┼─────────┤
│ 三 │甲○○      │一萬二千元  │八十四年十一月一│八十五年八月十七日│
│    │            │            │日              │                  │
├──┼──────┼──────┼────────┼─────────┤
│ 四 │辰○○      │二萬四千元  │八十五年一月八日│八十五年八月十七日│
│    │            │            │                │                  │
├──┼──────┼──────┼────────┼─────────┤
│ 五 │酉○○      │二萬四千元  │八十五年二月八日│八十五年八月十七日│
│    │            │            │                │                  │
├──┼──────┼──────┼────────┼─────────┤
│ 六 │巳○○      │五千五百元  │八十五年四月十二│八十五年八月十七日│
│    │            │            │日              │                  │
├──┼──────┼──────┼────────┼─────────┤
│ 七 │午○○      │二萬四千元  │八十五年二月二十│八十五年八月十七日│
│    │            │            │七日            │                  │
├──┼──────┼──────┼────────┼─────────┤
│ 八 │丁○○      │二萬四千元  │八十五年四月五日│八十五年八月十七日│
├──┼──────┼──────┼────────┼─────────┤
│ 九 │辛○○      │五千五百元  │八十五年六月二十│八十五年八月十七日│
│    │            │            │三日            │                  │
├──┼──────┼──────┼────────┼─────────┤
│ 十 │天○○      │一萬二千元  │八十四年一月四日│八十五年八月十七日│
├──┼──────┼──────┼────────┼─────────┤
│十一│子○○      │二萬四千元  │八十四年四月七日│八十五年八月十七日│
├──┼──────┼──────┼────────┼─────────┤
│十二│卯○○○    │二萬四千元  │八十四年四月二十│八十五年八月十七日│
│    │            │            │九日            │                  │
├──┼──────┼──────┼────────┼─────────┤
│十三│寅○○      │二萬四千元  │八十四年七月二十│八十五年八月十七日│
│    │            ││四日            │                  │
├──┼──────┼──────┼────────┼─────────┤
│十四│庚○○      │二萬四千元  │八十四年七月二十│八十五年八月十七日│
│    │            │            │七日            │                  │
├──┼──────┼──────┼────────┼─────────┤
│十五│申○○      │二萬四千元  │八十四年八月十六│八十五年八月十七日│
│    │            │            │日              │                  │
├──┼──────┼──────┼────────┼─────────┤
│十六│未○○      │二萬四千元  │八十四年八月十六│八十五年八月十七日│
│    │            │            │日              │                  │
├──┼──────┼──────┼────────┼─────────┤
│十七│乙○○      │一萬二千元  │八十四年十月二十│八十五年八月十七日│
│    │            │            │一日            │                  │
├──┼──────┼──────┼────────┼─────────┤
│十八│丙○○      │一萬二千元  │八十四年十一月二│八十五年八月十七日│
│    │            │            │十七日          │                  │
├──┼──────┼──────┼────────┼─────────┤
│十九│宇○○      │二萬四千元  │八十四年十二月二│八十五年八月十七日│
│    │            │            │十八日          │                  │
├──┼──────┼──────┼────────┼─────────┤
│二十│地○○      │二萬四千元  │八十四年十二月三│八十五年八月十七日│
│    │            │            │十日            │                  │
├──┼──────┼──────┼────────┼─────────┤
│二一│丑○○      │四萬八千元  │八十五年六月二十│八十五年八月十七日│
│    │            │            │四日            │                  │
├──┼──────┼──────┼────────┼─────────┤
│二二│癸○○      │二萬四千元  │八十五年六月二十│八十五年八月十七日│
│    │            │    │四日            │                  │
├──┼──────┼──────┼────────┼─────────┤
│二三│宙○○      │二萬四千元  │八十五年六月五日│八十五年八月十七日│
├──┴──────┴──────┴────────┴─────────┤
│金額總計：四十七萬九千元                                              │
└───────────────────────────────────┘
